臺灣高雄地方法院刑事判決　　　　　　　100年度易字第120號
公　訴　人　臺灣高雄地方法院檢察署檢察官
被　　　告　李宗能
選任辯護人　林易玫律師
　　　　　　洪士宏律師
上列被告因詐欺案件，經檢察官提起公訴（99年度偵字第32027
號）暨移送併辦（99年度偵字第35617 號），本院判決如下：
    主  文
李宗能無罪。
    理  由
一、公訴暨移送併辦意旨同以：被告李宗能預見社會上層出不窮
    之詐騙集團或不法份子，或為掩飾不法行徑，或為隱匿不法
    所得，或為逃避追查，常蒐購使用他人帳戶進行存提款或轉
    帳，客觀上可預見此類取得他人帳戶使用之行徑，常與財產
    犯罪有密切關聯，竟以縱使他人持其金融帳戶作為詐騙工具
    ，亦不違反其本意，基於幫助詐欺之不確定故意，於民國99
    年4 月19日下午某時，在高雄市○○路與大順路口之麥當勞
    速食店前，將其所有聯邦商業銀行高雄三民分行帳號000000
    000000000 號帳戶（下稱聯邦銀行帳戶）之提款卡及提款密
    碼，提供予某不詳姓名之成年男子使用。該成年男子及其所
    屬詐騙集團成員取得上開帳戶後，即共同意圖為自己不法所
    有，於99年4 月19日（起訴書誤載為10日）晚間8 時30分許
    ，先後假冒網路售物商家及華南銀行專員，以電話向被害人
    方韻琳謊稱被害人前於網路購物時，因作業疏失誤為設定分
    期付款，將導致重複扣款，要求被害人速持提款卡至自動櫃
    員機依指示操作，以取消分期付款之設定云云，致被害人信
    以為真，而陷於錯誤，依指示先後於99年4 月20日凌晨1 時
    1 6 分許、同日凌晨1 時18分許，操作自動櫃員機，分二筆
    匯出新臺幣（下同）9 萬7 千元及2 千元（合計9 萬9 千元
    ）至被告上開帳戶內。因認被告涉有刑法第30條第1 項、第
    339 條第1 項之幫助詐欺取財罪嫌等語。
二、按犯罪事實應依證據認定之，無證據不得認定犯罪事實；不
    能證明被告犯罪者，應諭知無罪之判決，刑事訴訟法第154
    條第2 項、第301 條第1 項分別定有明文。又事實之認定，
    應憑證據，如未能發現相當證據，或證據不足以證明，自不
    能以推測或擬制之方法為裁判基礎（最高法院40年臺上字第
    86號判例意旨參照）。且認定犯罪事實所憑之證據，無論直
    接證據或間接證據，其為訴訟上之證明，須於通常一般之人
    均不致有所懷疑，而得確信其為真實之程度者，始得據為有
    罪之認定，倘其證明尚未達到此一程度，而有合理之懷疑存
    在而無從使事實審法院得有罪之確信時，即應由法院諭知被
    告無罪之判決（同院76年臺上字第4986號判例意旨參照）。
    次按刑法上之幫助犯，係指以幫助之意思，對正犯資以助力
    ，而未參與實行犯罪行為者而言，非但行為之外形須可認為
    幫助，更須與正犯間有犯意之聯絡。若幫助之人並無違法之
    認識，則其行為縱予正犯以助力，尚難遽令負幫助之罪責（
    同院20年上字第1828號判例意旨參照）。
三、公訴意旨暨移送意旨認被告李宗能涉有上開罪嫌，均以被告
    於偵查中之供述、被害人方韻琳於警詢中指訴、自動櫃員機
    匯款明細表、上開帳戶開戶資料暨交易明細、金融帳戶通報
    警示簡便格式表、反詐騙諮詢專線紀錄表，為其論據。訊據
    被告堅決否認有何幫助詐欺犯行，辯稱：伊係於99年4 月18
    日下午，依自由時報刊登之人事廣告，與自稱「黃經理」之
    男子聯繫，因「黃經理」向伊訛稱該工作內容，係接送應召
    女子前往旅館進行性交易，並要求伊提供其帳戶之提款卡，
    由旅館業者代收性交易所得匯入伊帳戶，再以提款卡提領。
    伊因求職心切，誤入陷阱，受騙交付上開帳戶提款卡並告知
    密碼，尚未開始上班即經銀行通知該帳戶遭列為警示帳戶，
    始知受騙並報警處理，實無預見對方係利用伊交付之提款卡
    作為詐欺之犯罪工具等語。辯護人則稱：被告係受求職陷阱
    所詐騙，並無幫助詐欺之不確定故意等語。經查：
  (一)上開聯邦銀行帳戶係由被告開戶，並於前揭時地，將該帳戶
    之提款卡交付予自稱「黃經理」之不詳姓名年男子，並告知
    密碼等情，業據被告於警詢、偵查及本院審理中供認不諱（
    見桃園地檢99年度偵字第21404 號卷〈下稱桃檢偵卷〉第5
    至6 頁、高雄地檢99年度偵字第32027 號卷〈下稱雄檢偵卷
    〉第6 至7 頁、本院99年度審易字第5057號卷〈下稱審易卷
    〉第23頁、100 年度易字第120 號卷〈下稱易字卷〉第30至
    31、33至34頁），並有聯邦銀行三民分行99年10月29日(99)
    聯三民字第20函檢附上開帳戶之客戶資料索引查詢單、開戶
    申請書暨申請證件、印鑑卡及存款明細分類帳資料在卷可稽
    （見雄檢偵卷第10至15頁）。而被害人方韻琳因詐欺集團以
    前揭電話詐術，致陷於錯誤，依指示操作自動櫃員機，而分
    二筆匯款共9 萬9 千元至被告上開帳戶內等情，亦據被害人
    於警詢中指訴綦詳（見桃檢偵卷第9 至11頁），復有自動櫃
    員機交易明細表、上開帳戶存款明細分類帳、受理刑事案件
    報案三聯單、帳戶通報警示簡便格式表、反詐騙諮詢專線紀
    錄表在卷可參（見桃檢偵卷第12、14至17頁、雄檢偵卷第15
    頁）。此部分之事實，均堪認定。至於被害人警詢筆錄記載
    ：被害人於99年4 月「10日」晚間8 時30分許，接獲詐騙電
    話等語，惟該筆錄同時記載被害人稱其於接獲電話「當時」
    即前往自動櫃員機依指示匯款等語（見桃檢偵卷第9 至10頁
    ）。且依被害人所提出之自動櫃員機交易明細表，及被告上
    開帳戶存款明細分類帳之記載，被害人匯款時間為99年4 月
    「20日」凌晨1 時16分及18分，足認被害人應係於99年4 月
    「19日」晚間8 時30分許接獲詐騙電話，警詢筆錄及起訴書
    關於被害人於99年4 月「10日」接獲電話部分之記載，應係
    誤載。
  (二)而被告上開所辯，業據其提出99年4 月19日自由時報Ｇ版（
    人事資訊），其上確有刊登內容「急徵工作夥伴，免備車、
    免經驗、薪優、享勞健保，可立即上班者優先。聯絡電話：
    0000000000號」之人事廣告1 則在卷為憑（見本院審易卷第
    17至19頁）。且被告確有於99年4 月20日前往高雄市政府警
    察局新興分局中山路派出所報案，稱其因於99年4 月19日下
    午，使用門號0000000000號行動電話，與該廣告刊登之0000
    000000號電話號碼聯絡求職，遭自稱「黃經理」之不詳姓名
    成年男子騙取上開聯邦銀行帳戶提款卡及密碼等語，有警詢
    筆錄在卷可佐（見本院易字卷第19至21頁）。而上開「黃經
    理」及其所屬詐騙集團因涉嫌詐欺案件，原即經警自99年4
    月2 日起，對於「黃經理」在報上刊登之0000000000號行動
    電話門號實施通訊監察在案，經核確有被告所指於99年4 月
    19日中午12時42分至48分，以其使用之門號0000000000號行
    動電話，與該廣告刊登之0000000000號電話號碼聯絡求職之
    通話無誤，其通話內容略以（「黃經理」簡稱Ａ、李宗能簡
    稱Ｂ）：「Ａ：喂。」、「Ｂ：喂，你好，我有看報紙你們
    有在徵人是嗎？」、「Ａ：喔，是，請問你住哪裡？」、「
    Ｂ：我住高雄市六合夜市這邊。」、「Ａ：你貴姓？」、「
    Ｂ：我姓李。」、「Ａ：幾歲？」、「Ｂ：25。」、「Ａ：
    你有汽車駕照嗎？」、「Ｂ：有。」、「Ａ：我們的工作就
    是接送小姐跑賓館飯店的工作，先生可以做嗎？」、「Ｂ：
    那薪資怎麼算？」、「Ａ：司機薪水1 天是3 千，下班現領
    。」、「Ｂ：上班時段？」、「Ａ：下午14時到22時。」、
    「Ｂ：是開自己的車嗎？」、「Ａ：開公司的車。」、「Ｂ
    ：那我可以做做看嗎？」、「Ａ：可以。那你今天可以過來
    面試嗎？」、「Ｂ：可以。」、「Ａ：你要準備駕照影本、
    履歷表和1 張配合公司上班時要用的提款卡。」、「Ｂ：我
    有郵局的，那這張款卡是要做甚麼用的？」、「Ａ：是要代
    收小姐的服務費用的，就是當天小姐的錢會由飯店的大姊直
    接匯到你這帳戶，那你下班時再將錢領出來與公司對帳。我
    們為了要降低風險，就是不讓小姐、司機直接跟客人接觸到
    錢。」、「Ｂ：喔，知道了，那我要到哪裡面試？」、「Ａ
    ：你知道大順跟建國二路這邊有家麥當勞？」、「Ｂ：知道
    。」、「Ａ：你要準備銀行的卡，最好準備台新或聯邦的卡
    」、「Ｂ：喔，好。」、「Ａ：到時我們會先對你的卡做審
    核測試，怕你有欠銀行的錢。」、「Ｂ：喔，好。」、「Ａ
    ：你出門前打個電話給我，我姓黃。」、「Ｂ：喔，好。」
    等語，有通訊監察譯文在卷可稽（見本院審易卷第32頁），
    足見被告前開所辯，信而有徵，堪予採信。其確因依上開報
    紙求職廣告，以電話與「黃經理」聯絡，經「黃經理」以代
    收應召女子性交易所得為由，騙取被告交付上開聯邦銀行帳
    戶之提款卡及密碼等情，堪予認定。
  (三)現今社會自由多元，各種行業推陳出新，倘非有與各該行業
    相關工作經驗之人，於未實際參與業務執行前，實難期僅憑
    徵人廣告或電話解說，而能發現求職陷阱或說詞有何破綻之
    處。本件自稱「黃經理」及其所屬之詐騙集團，以求職廣告
    為餌，誘使他人交付帳戶之提款卡及密碼等情，已如前述。
    雖社會上具有經驗及智識程度之人，於事後理性觀察，應可
    察覺該接聽電話之「黃經理」要求交付提款卡及密碼，約定
    在麥當勞面試等說詞，有違一般求職程序，而有可疑之處。
    惟詐騙集團成員能言善道，民眾為其匪夷所思之說詞所惑，
    而為不合情理之舉措者，屢見不鮮，近年來詐騙案件增多，
    被害人數及受詐金額節節上升，即屬明證。本案「黃經理」
    既於電話中佯稱係徵求接送應召女子前往旅館進行性交易之
    司機（即俗稱之「馬伕」），而經營此種行業本屬隱晦而須
    暗中進行，未必有營業場所，更無可能明目張膽邀約應徵者
    至營業處所面試，其與被告約定在麥當勞速食店進行面試，
    尚無違社會通常觀念；至其另以恐因由「馬伕」直接向男客
    收受性交易費用，徒增遭員警喬裝之男客查獲之風險，而由
    旅館內媒介性交易之服務生代收性交易所得，匯入「馬伕」
    所提供之帳戶，以規避查緝等語，要求被告交付上開帳戶之
    提款卡及密碼，亦合於情理，不致令人立即起疑。而被告於
    案發時未滿24歲，學歷為高職畢業，未曾服役，僅曾在三商
    巧福、品田牧場、威秀影城等處短期打工，工作內容不過在
    廚房煮食或售票而已，業據其供明在卷，並提出免役證明書
    為憑（見本院易字卷第28、35、46頁），社會經驗難謂充足
    。其依報紙刊登之人事廣告之通常途徑求職，又非以不正當
    管道謀職，警覺性較低，復驟遇「黃經理」此等專行詐騙之
    詐騙集團成員以言語誆騙，依其學經歷及社會經驗，實難苛
    求其能即時察覺詐騙集團成員說詞有何蹊蹺。其因求職心切
    、考慮時間有限、應徵工作內容又非曾接觸之行業，致誤信
    「黃經理」所言，陷於錯誤，遭騙取上開帳戶之提款卡及密
    碼，尚非不能理解。其主觀上應僅預見所交付之帳戶係供匯
    入性交易所得，尚無預見「黃經理」可能將該帳戶轉為詐取
    他人匯款之用，應堪認定。被告既欠缺詐欺取財之不確定幫
    助故意，即與幫助詐欺取財罪之構成要件未合，而不構成該
    罪名。
四、綜上所述，本件公訴暨移送併辦意旨所舉前開證據，不足證
    明被告預見詐騙集團成員可能持所交付上開帳戶之提款卡及
    密碼，作為詐欺犯罪之工具，難認被告有何詐欺取財之不確
    定幫助犯意，應認舉證尚有未足，自不得以幫助詐欺取財之
    罪名相繩。此外，本院依現存卷證資料，復查無其他積極證
    據足資證明被告有何公訴意旨所指犯行，揆諸前開說明，即
    屬犯罪不能證明，自應諭知無罪之判決。
五、至於移送併辦部分（99年度偵字第35617 號），其併辦事實
    與起訴事實完全相同，為事實上同一之案件，非屬裁判上或
    實質上一罪關係，起訴部分雖為無罪之諭知，惟併案部分既
    為事實上同一案件，自不因本案判決無罪而有退併辦之問題
    ，毋庸再予退回，併此敘明。
據上論斷，應依刑事訴訟法第301 條第1 項，判決如主文。
本案經檢察官鄭珮琪到庭執行職務。
中    華    民    國   100    年    3     月    15    日
                  刑事第十六庭  審判長法  官  曾逸誠
                                      法  官  洪榮家
                                      法  官  林柏壽
以上正本係照原本作成。
如不服本判決應於收受判決後10日內向本院提出上訴書狀，並應
敘述具體理由。其未敘述上訴理由者，應於上訴期間屆滿後20日
內向本院補提理由書（均須按他造當事人之人數附繕本）「切勿
逕送上級法院」。           
中    華    民    國   100    年    3     月    15    日
                                      書記官  洪嘉慧